臺灣新北地方法院民事判決
111年度婚字第14號
原      告  乙○○  

訴訟代理人  陳育瑄律師
被      告  甲○○  

上列當事人間請求確認離婚無效事件，本院於民國111年4月13日
言詞辯論終結，判決如下：
    主      文
原告之訴駁回。
訴訟費用由原告負擔。
    事實及理由
壹、程序部分：
　　按「確認法律關係之訴，非原告有即受確認判決之法律上利
    益者，不得提起之。」，民事訴訟法第247條第1項前段定有
    明文。所謂「即受確認判決之法律上利益」，係指法律關係
    之存否不明確，原告主觀上認其在法律上之地位有不安之狀
    態存在，且此種不安之狀態，能以確認判決將之除去者而言
    （最高法院52年台上字第1240號前民事判例參照）。
　　本件原告主張：兩造離婚協議書之證人未確認兩造是否有離
    婚意思，不符民法第1050條規定，致兩造婚姻關係仍存在，
    惟戶政機關已於民國105年7月4日為兩造辦理離婚登記，原
    告主觀上認兩造婚姻關係是否存在即非明確，而此不安狀態
    得以確認判決除去，揆諸前揭規定及說明，原告訴請確認兩
    造離婚無效，有「即受確認判決之法律上利益」，應准許提
    出訴訟，合先敘明。
貳、實體部分：　　
一、原告起訴主張略以：
　　兩造於105年7月4日至戶政機關辦理離婚登記前，離婚協議
    書係由被告自報紙廣告聯絡二位證人，讓這二位證人到家裡
    在空白離婚協議書上簽章，二位證人未實際詢問兩造是否有
    離婚意思，隨即由被告支付二位證人各新台幣2,500元費用
    ，二名證人即離開而未與兩造一起至戶政事務所辦理離婚登
    記。兩造協議離婚並未具備法定要件。倘若依被告所辯，二
    位證人係原告自報紙廣告找來的，則原告亦未讓證人詢問兩
    造是否有離婚意思。為此請求確認兩造於105年7月4日辦理
    的離婚登記無效等語。
二、被告答辯略以：
　　兩造離婚協議書的二位證人，是原告自報紙廣告找到的職業
    證人，再推由被告依報紙廣告所載電話號碼，打電話通知兩
    位證人到家中見證離婚，當時兩造都在家，二位證人有與兩
    造確認離婚意思，兩造簽立離婚協議書時，二位證人均在場
    見證，原告亦在神智清楚的自由意志下簽名，被告沒有逼迫
    原告離婚。兩造去戶政事務所辦理離婚登記是有效，為此請
    求駁回原告之訴等語。
三、本院之判斷：
(一)兩造於105年7月4日共持系爭離婚協議書至戶政事務所辦理
    離婚登記，離婚協議書有兩位證人丙○○、乙○○(於108年5月2
    1日改名為甲○○)之簽名，此為兩造所不爭執，且有戶籍謄本
    、離婚協議書影本、二位證人的戶籍資料查詢結果在卷可稽
    ，堪信真實。
(二)按「兩願離婚，應以書面為之，有二人以上證人之簽名並應
    向戶政機關為離婚之登記。」，民法第1050條定有明文。
　　次按，民法第1050條規定，兩願離婚，應以書面為之，並應
    有二人以上證人之簽名，此為必備之法定要件。又按，所謂
    兩願離婚，即一般所稱之協議離婚；至所謂二人以上證人之
    簽名，不限於須與離婚證書作成同時為之（最高法院42年台
    上字第1001號前民事判例、85年度台上字第243號民事判決
    參照），亦非限於協議離婚時在場之人始得為證人（最高法
    院80年度台上字第4號民事判決參照），此外，並無證人須
    與當事人素相熟識之限制，故簽名於離婚書面之證人，縱與
    當事人素不相識，兩願離婚之效力亦不因此而受影響（最高
    法院28年渝上字第353號前民事判例參照），但既稱「證人
    」，自須對於離婚之協議在場聞見，或知悉當事人間確有離
    婚真意之人，始足當之（最高法院68年台上字第3792號前民
    事判例、70年度台上字第2903號、72年度台上字第1544號、
    105年度台上字第235號民事判決意旨參照）。
    再按當事人主張有利於己之事實，就其事實有舉證之責任，
    民事訴訟法第277條前段定有明文。民事訴訟如係由原告主
    張權利者，應先由原告負舉證之責，若原告先不能舉證，以
    證實自己主張之事實為真實，則被告就其抗辯之事實即令不
    能舉證，或其所舉證據尚有疵累，亦應駁回原告之請求（最
    高法院100年度台上字第415號民事判決意旨參照）。
(三)原告主張系爭離婚協議書上所載的兩名證人丙○○、乙○○並未
    當場與原告確認其有離婚之真意，僅於空白離婚協議書上簽
    名後離開，兩造間之離婚協議並不符合法定要件，自屬無效
    云云；被告則以前揭言詞置辯。
    現行法兩願離婚應由當事人二人親向戶政機關為離婚登記，
    為維護離婚登記制度之公信性，自應由親辦離婚登記卻嗣後
    主張離婚無效之人，對於離婚欠缺形式要件之有利於己之主
    張，負舉證責任。
　　系爭離婚協議書上之二位證人丙○○、乙○○，經原告聲請傳喚
    ，本院已連續通知證人二次，二位證人均不到庭，此有送達
    證書在卷可憑，是原告此部分證據調查已屬不能，故應予駁
    回。
　　依上揭說明，原告仍應就證人到場簽章離婚協議書時未進一
    步確認兩造離婚真意之事實負舉證責任，但原告未提出證據
    以實其說。從而，原告主張兩造離婚違反法定要件云云，難
    以採信。
四、綜上所述，原告主張離婚不具備法定要件而無效，屬不能證
    明。從而，兩造既已於105年7月4日持系爭離婚協議書，且
    經二位證人簽名其上，而憑以辦妥離婚登記，則兩造婚姻關
    係即已消滅，原告訴請確認兩造離婚無效為無理由，應予駁
    回。
五、本件事證已臻明確，至於未論述之爭點、兩造其餘之攻擊或
    防禦方法及所舉證據，經本院斟酌後，認為均不足以影響本
    判決之結果，自無逐一詳予論駁之必要，併予敘明。
六、訴訟費用負擔之依據：家事事件法第51條，民事訴訟法第78
    條。
中　　華　　民　　國　　111 　年　　5 　　月　　4 　　日
                  家事法庭    法  官  黃惠瑛
以上正本證明與原本無異。
如對本判決不服，應於判決送達後20日內向本院提出上訴狀。
中　　華　　民　　國　　111 　年　　5 　　月　　4 　　日
                              書記官  陳建新